ACORDAO-COMPLETO-2464326

ACÓRDÃO 6269/2021 ATA 12/2021 - SEGUNDA CÂMARA

VISTOS, relatados e discutidos estes autos de Tomada de Contas instaurada pelo Conselho Nacional de Desenvolvimento Científico e Tecnológico em desfavor de Jefferson Athayde Coelho Junior, em razão da não comprovação do cumprimento de disposição normativa inerente à concessão e à manutenção de bolsa para Doutorado no Exterior, que exigia o encaminhamento ao CNPq pelo beneficiário, sessenta dias após a conclusão do curso, de comprovação de retorno e permanência no Brasil pelo período de dois anos, conforme regulamentação vigente à época,
ACORDAM os Ministros do Tribunal de Contas da União, reunidos em Sessão de 2ª Câmara, ante as razões expostas pelo Relator, em:
9.1. julgar irregulares, nos termos dos arts. 1º, inciso I, 16, inciso III, alínea "b", da Lei 8.443/1992, c/c os arts. 19 e 23, inciso III, da mesma Lei, as contas do responsável Jefferson Athayde Coelho Junior, condenando-o ao pagamento das importâncias a seguir especificadas, atualizadas monetariamente e acrescidas dos juros de mora, calculadas a partir das datas discriminadas até a data da efetiva quitação do débito, fixando-lhe o prazo de quinze dias, para que comprove, perante o Tribunal, o recolhimento das referidas quantias aos cofres do Conselho Nacional de Desenvolvimento Científico e Tecnológico (CNPq) , nos termos do art. 23, inciso III, alínea "a", da citada lei, c/c o art. 214, inciso III, alínea "a", do Regimento Interno do TCU.  
	Data de ocorrência
	Valor histórico (R$) 

	15/10/2004
	188.987,77

9.2. autorizar, desde logo, a cobrança judicial das dívidas, caso não atendidas as notificações, na forma do disposto no art. 28, inciso II, da Lei 8.443/1992;
9.3. autorizar também, desde logo, se requerido, com fundamento no art. 26, da Lei 8.443, de 1992, c/c o art. 217, §§ 1º e 2º do Regimento Interno do TCU, o parcelamento da (s) dívida (s) em até 36 parcelas, incidindo, sobre cada parcela, corrigida monetariamente, os correspondentes acréscimos legais, fixando-lhe o prazo de quinze dias, a contar do recebimento da notificação, para comprovar, perante o Tribunal, o recolhimento da primeira parcela, e de trinta dias, a contar da parcela anterior, para comprovar os recolhimentos das demais parcelas, devendo incidir, sobre cada valor mensal, atualizado monetariamente, os juros de mora devidos, no caso do débito, na forma prevista na legislação em vigor, alertando os responsáveis de que a falta de comprovação do recolhimento de qualquer parcela importará o vencimento antecipado do saldo devedor, nos termos do § 2º do art. 217 do Regimento Interno deste Tribunal; 
9.4. enviar cópia deste Acórdão ao Conselho Nacional de Desenvolvimento Científico e Tecnológico e ao responsável, para ciência;
9.5. informar aos responsáveis que a presente deliberação, acompanhada do Relatório e do Voto que a fundamentam, está disponível para a consulta no endereço www.tcu.gov.br/acordaos, além de esclarecer que, caso requerido, o TCU poderá fornecer sem custos as correspondentes cópias, de forma impressa.

Tomada de contas especial instaurada por Conselho Nacional de Desenvolvimento Científico e Tecnológico em desfavor de Jefferson Athayde Coelho Junior, em razão da não comprovação do cumprimento de disposição normativa inerente à concessão e à manutenção de bolsa para Doutorado no Exterior, que exigia o encaminhamento ao CNPq pelo beneficiário, sessenta dias após a conclusão do curso, de comprovação de retorno e permanência no Brasil pelo período de dois anos, conforme regulamentação vigente à época.

Segunda Câmara

Conselho Nacional de Desenvolvimento Científico e Tecnológico.

3. Interessados/Responsáveis:
3.1. Responsável: Jefferson Athayde Coelho Junior (XXX.190.357-XX).

Ministro Raimundo Carreiro.

13.1. Ministros presentes: Bruno Dantas (Presidente), Augusto Nardes (Relator), Aroldo Cedraz e Raimundo Carreiro (Revisor).
13.2. Ministros-Substitutos presentes: Marcos Bemquerer Costa e André Luís de Carvalho.

Jefferson Athayde Coelho Junior

AUGUSTO NARDES

Adoto como parte do relatório a instrução de mérito elaborada no âmbito da Secretaria de Controle Externo de Tomada de Contas Especial - SecexTCE (peça 36) , que contou com o endosso dos dirigentes daquela unidade técnica (peças 37 e 38) :
"INTRODUÇÃO
Cuidam os autos de tomada de contas especial instaurada por Conselho Nacional de Desenvolvimento Científico e Tecnológico em desfavor de Jefferson Athayde Coelho Junior (CPF: XXX.190.357-XX) , em razão da não comprovação do cumprimento de disposição normativa inerente à concessão e à manutenção de bolsa para Doutorado no Exterior, que exigia o encaminhamento ao CNPq pelo beneficiário, sessenta dias após a conclusão do curso, de comprovação de retorno e permanência no Brasil pelo período de dois anos, conforme regulamentação vigente à época. Referida bolsa foi pactuada por intermédio do Termo de Compromisso para Reconhecimento de Mérito assinado pelo beneficiário em 30/7/1990 (peça 3, p. 126) .
HISTÓRICO
Em 19/9/2014, com fundamento na IN/TCU 71/2012, o dirigente do Conselho Nacional de Desenvolvimento Científico e Tecnológico autorizou a instauração da tomada de contas especial (peça 3, p. 2-3) .
O Termo de Compromisso para Reconhecimento de Mérito (peça 3, p. 126) teve vigência de 1º/9/1990 a 28/2/1995 (peça 3, p. 849) , tendo sido prorrogado pelo CNPq o prazo para apresentação do comprovante de retorno do beneficiário e de sua permanência no Brasil até outubro de 2004, conforme descrito abaixo. Os repasses efetivos da União totalizaram R$ 188.987,77, conforme comprovantes à peça 3, p. 538-643, e memória de cálculo à peça 3, p. 870, considerando-se a conversão da moeda conforme cotação de 15/10/2004, data da primeira notificação do CNPq ao beneficiário acerca da irregularidade (peça 3, p. 488-489) .
O CNPq prorrogou o prazo para comprovação de retorno e permanência do Brasil pelo beneficiário em diversas oportunidades em atendimento a pedidos do beneficiário (peça 3, p. 444, 453, 459, 472, 478, 487) . Por fim, o CNPq notificou o beneficiário em 15/10/2004 para que, impreterivelmente, em trinta dias, apresentasse referida comprovação (peça 3, p. 488-489) . Em resposta, o beneficiário manifestou intenção de não retornar ao Brasil imediatamente, vez que havia sido empregado no exterior, e não reconhecer a existência de pendência junto ao CNPq (peça 3, p. 490-492) . Em 25/7/2013, o CNPq uma vez mais notificou o beneficiário acerca da pendência (peça 3, p. 506-508) , o qual afirmou em resposta novamente entender haver cumprido todas as exigências daquela entidade (peça 3, p. 509-510) . O CNPq analisou e refutou os argumentos manejados pelo beneficiário (peça 3, p. 513-515, 518-522 e 527) . O beneficiário ainda apresentou defesa por meio de advogada constituída no âmbito da fase interna (peça 3, p. 653-844) . Nova análise do CNPq afastou os argumentos apresentados, mas a entidade ainda levantou a possibilidade de que o beneficiário requeresse novação da dívida (peça 3, p. 847-851) . O beneficiário manifestou-se uma vez mais por meio de defesa técnica, suscitando dúvida a respeito da forma de cálculo e do valor da dívida (peça 3, p. 856-863) , também examinada pelo CNPq (peça 3, p. 865-869) . O beneficiário propôs acordo, mas sem confessar dívida ou reconhecer a obrigação de retorno (peça 3, p. 894-897) , o que foi indeferido pelo CNPq, por descumprir requisitos normativos para novação (peça 3, p. 913-914 e 930-931) .
O fundamento para a instauração da Tomada de Contas Especial, conforme consignado na matriz de responsabilização elaborada pelo tomador de contas (peça 3, p. 961) , foi a constatação da seguinte irregularidade:
Prática de qualquer ato ilegal, ilegítimo ou antieconômico de que resulte dano ao erário - Não apresentação de bilhetes de passagem aéreos utilizados para retorno ao Brasil, e permanência no País.
No Relatório do Tomador de Contas Especial 1/2017 (peça 3, p. 901-906) , emendado pelo Relatório do Tomador de Contas Especial Complementar 8/2018 (peça 3, p. 952-959) , o tomador de contas concluiu que o prejuízo importaria no valor atualizado com juros em janeiro de 2017 de R$ 730.624,65, imputando-se a responsabilidade a Jefferson Athayde Coelho Junior, na condição de beneficiário.
1. Em 9/4/2019, a Controladoria-Geral da União emitiu o Relatório de Auditoria 339/2019 (peça 4, p. 3-6) , em concordância com o relatório do tomador de contas. O certificado de auditoria e o parecer do dirigente do órgão de controle interno concluíram pela irregularidade das presentes contas (peça 4, p. 7-9) .
Em 25/6/2019, o ministro responsável pela área atestou haver tomado conhecimento das conclusões contidas no relatório e certificado de auditoria, bem como do parecer conclusivo do dirigente do órgão de controle interno, manifestando-se pela irregularidade das contas, e determinou o encaminhamento do processo ao Tribunal de Contas da União (peça 8) .
1. Na primeira instrução (peça 11) , analisando-se os documentos nos autos, concluiu-se pela necessidade de realização de citação para a seguinte irregularidade: 
1. Irregularidade 1: não comprovação do cumprimento de disposições normativas inerentes à concessão e à manutenção de bolsa para Doutorado no Exterior, ante a constatação do CNPq de que o beneficiário não encaminhou àquela entidade comprovação de retorno ao país e de permanência no Brasil pelo período de dois anos.
Fundamentação para o encaminhamento: 
0. O beneficiário descumpriu condição essencial para a concessão e a manutenção da bolsa para Doutorado no Exterior, qual seja, comprovar que retornou ao Brasil após o término da bolsa e que permaneceu no país por período não inferior a dois anos. Isso decorre da própria natureza da bolsa, que visa não apenas auxiliar a capacitação do beneficiário no exterior, mas também que os conhecimentos adquiridos sejam revertidos à sociedade brasileira.
0. Nesse sentido, extrai-se da redação original da Resolução Normativa (RN) 004/1990:
5. CONDIÇÕES, PRIORIDADES E OBRIGAÇÕES DO BOLSISTA (...) 
5.9 - O bolsista deverá ressarcir os valores correspondentes aos benefícios já recebidos, através da bolsa, acrescidos de juros e correção monetária, nos seguintes casos:
 (...) 
b) não sendo efetivado seu retorno ao País dentro do prazo estipulado; (...) 
5.10 - O bolsista deverá retornar ao Brasil, até sessenta dias após o encerramento das atividades relacionadas com a bolsa. A partir da data do retorno, terá um prazo de trinta dias para comunicar seu regresso, e ainda, prestar outras informações que lhe forem solicitadas pelo CNPq.
5.11 - O bolsista deverá aplicar seus conhecimentos no País, durante o prazo de dois anos ininterruptos, e nos últimos trinta dias desse prazo, comprovar ao CNPq essas obrigações.
0. O beneficiário assinou o Termo de Compromisso para Reconhecimento de Mérito em 30/7/1990 (30/7/1990) . Finda a bolsa em 1995, o beneficiário somente logrou êxito em concluir o doutorado em setembro de 2001 (peça 3, p. 468) , tendo protelado o cumprimento de exigência de retorno ao país e de permanência no Brasil até 15/10/2004, quando, ao ser notificado sobre a necessidade de solucionar a pendência, afirmou não a reconhecer (peça 3, p. 490-492) , tendo permanecido inadimplente desde então.
0. Cumpre ressaltar que, no Termo de Compromisso para Reconhecimento de Mérito, o beneficiário explicitamente reconheceu a obrigação de retorno e permanência no Brasil, conforme excerto abaixo transcrito (peça 3, p. 126) :
Para fins de obtenção da Declaração de Reconhecimento de Mérito de acordo com a Portaria n. 642 SCT-PR/MEC de 27 de novembro de 1989 e com o disposto nos itens 3 - 'b' - III da Circular n. 1.539 de 06 de outubro de 1989 e Art. 1º, VII do Decreto n. 98.098 de 30 de agosto de 1989, comprometo-me a:
 (...) 
4. Retorno ao País (...) 
- Para os demais casos
Retornar ao Brasil, em até 60 (sessenta) dias após a conclusão do curso e permanecer no País por um período ininterrupto igual ao usufruído do benefício cambial definido na Circular n. 1.539, do Banco Central do Brasil.
0. Ante o descumprimento de condição essencial para a concessão e a manutenção da bolsa, impõe-se reconhecer a existência de débito na integralidade do valor repassado, pois o beneficiário não se desincumbiu de seu dever de prestar contas dos recursos federais recebidos a título de bolsa cujo objetivo era o de auxiliar a realização de curso de doutorado no exterior e que os conhecimentos adquiridos fossem revertidos à sociedade brasileira.
Evidências da irregularidade: documentos presentes na peça 3.
Normas infringidas: art. 37, caput, c/c o art. 70, parágrafo único, da Constituição da República Federativa do Brasil; art. 93, do Decreto-lei 200/1967; art. 66, do Decreto 93.872/1986; itens 5.9, 5.10 e 5.11 da Resolução Normativa (RN) 004/1990; Termo de Compromisso para Reconhecimento de Mérito assinado pelo beneficiário em 30/7/1990 (peça 3, p. 126) .
2. Débitos relacionados ao responsável Jefferson Athayde Coelho Junior (CPF: 905.190.357- 04) :
	Data de ocorrência
	Valor histórico (R$) 

	15/10/2004
	188.987,77

Cofre credor: Conselho Nacional de Desenvolvimento Científico e Tecnológico.
Responsável: Jefferson Athayde Coelho Junior (CPF: XXX.190.357-XX) .
1. Conduta: não encaminhar ao CNPq comprovação de retorno ao país e de permanência no Brasil pelo período de dois anos em decorrência da bolsa de Doutorado no Exterior que lhe foi concedida (comprovante de interstício) .
1. Nexo de causalidade: a não apresentação de comprovação de retorno ao país e de permanência no Brasil pelo período de dois anos, em decorrência da bolsa de Doutorado no Exterior, impediu a comprovação da boa e regular aplicação dos recursos repassados, vez que a bolsa objetiva não apenas auxiliar a capacitação do beneficiário no exterior, mas também que os conhecimentos adquiridos sejam revertidos à sociedade brasileira
1. Culpabilidade: não há excludentes de ilicitude, de culpabilidade e de punibilidade; é razoável supor que o responsável tinha consciência da ilicitude de sua conduta; era exigível conduta diversa da praticada, qual seja, apresentar a comprovação retorno ao país e de permanência no Brasil pelo período de dois anos em decorrência da bolsa de Doutorado no Exterior que lhe foi concedida (comprovante de interstício) ou restituir o débito resultante, conforme estabelecido nas normas aplicáveis. 
1. Encaminhamento: citação.
1. Em cumprimento ao pronunciamento da unidade (peça 13) , foi efetuada citação do responsável, nos moldes adiante:
	Comunicação: Ofício 43965/2020 - Seproc (peça 16) 
Data da Expedição: 19/8/2020
Data da Ciência: desconhecida, por ausência de juntada, aos autos, do comprovante de entrega do ofício de citação - o responsável demonstrou ciência da citação ao apresentar requerimento de vista datado de 3/9/2020 (peça 18) 
Nome Recebedor: não se aplica
Observação: Ofício enviado para o endereço do responsável, conforme pesquisa na base de dados do sistema da Receita Federal, custodiada pelo TCU (peça 15) .
Fim do prazo para a defesa: desconhecido - entende-se que houve cumprimento do prazo, pois a manifestação de 3/9/2020 estaria no prazo mesmo que o ofício tivesse sido entregue no dia da sua expedição, 19/8/2020
	
O sr. Jefferson Athayde Coelho Junior (por procuradora) , após solicitar (peça 18) e obter (peça 19) vistas do processo, atendeu à citação por meio de alegações de defesa juntadas às peças 20, 21, 22 e 23.
1. Conforme Despacho de Conclusão das Comunicações Processuais (peça 24) , as providências inerentes à então comunicação processual foi concluída. 
1. Na instrução seguinte (peça 26) , as alegações de defesa do responsável foram analisadas, concluindo-se pela rejeição do reconhecimento da prescrição do débito, da alegação de prejuízo ao exercício do contraditório e da ampla defesa e de reconhecimento da ausência de dano e a eliminação dos juros na integralidade por reconhecimento de boa-fé para que ocorresse o julgamento de suas contas como regulares e o arquivamento do feito. 
1. Entende-se, então, porém, da conveniência de ouvir o CNPq acerca dos argumentos/documentos referentes a eventual comprovação de contribuição efetiva do ex-bolsista com a ciência brasileira trazidos aos autos por ocasião das mencionadas alegações defesa.
1. Assim sendo, em cumprimento a novo pronunciamento da unidade (peça 28) , foi promovida diligência junto ao Conselho Nacional de Desenvolvimento Científico e Tecnológico  (CNPq) , para que encaminhasse manifestação quanto ao fato de a permanência do pesquisador Jefferson Athayde Coelho Junior (CPF: XXX.190.357-XX) no exterior ter sido de importância científico-tecnológica para o Brasil, de modo a ensejar eventual dispensa de ressarcimento dos valores despendidos com sua formação, observado os termos do item 1.5 da Resolução Normativa nº 20/2004, e considerando as informações e documentos por ele acostados nos presentes autos (peças 20, 21, 22 e 23) .
1. Em resposta à diligência promovida pela Seproc (peça 29) , o CNPq apresentou, em 11/12/2020, tempestivamente, a Nota Técnica referente à Análise Técnica COAPD n. 1703/2020, de 4/12/2020 (peça 32) , na qual concluiu por posição desfavorável ao reconhecimento da importância científico-tecnológica para o Brasil da permanência do pesquisador Jefferson Athayde Coelho Junior (CPF: XXX.190.357-XX) no exterior tendo em vista que 
as ações listadas acima não configuram uma contrapartida esperada para um bolsista GDE que não tenha retornado ao Brasil para o interstício. Observamos que propostas de Novação aprovadas para esses casos incluem uma contrapartida de maior valor relativo. (peça 32, p. 2) .
ANÁLISE DOS PRESSUPOSTOS DE PROCEDIBILIDADE DA IN/TCU 71/2012
Verificação de Eventual Prejuízo ao Contraditório e Ampla Defesa
Verifica-se que houve o transcurso de mais de dez anos desde o fato gerador sem que tenha havido a notificação do responsável pela autoridade administrativa federal competente (art. 6º, inciso II, c/c art. 19 da IN/TCU 71/2012, modificada pela IN/TCU 76/2016) , uma vez que o fato gerador da irregularidade sancionada ocorreu em 15/10/2004, data da primeira notificação do CNPq ao beneficiário acerca da irregularidade (peça 3, p. 488-489) , e o responsável foi notificado sobre a irregularidade pela autoridade administrativa competente conforme abaixo:
0. Jefferson Athayde Coelho Junior, por meio do ofício acostado à peça 3, p. 532, recebido em 8/11/2016, conforme AR (peça 3, p. 533) .
Valor de Constituição da TCE
Verifica-se, ainda, que o valor atualizado do débito apurado (sem juros) em 1/1/2017 é de R$ 383.815,26, portanto superior ao limite mínimo de R$ 100.000,00, na forma estabelecida conforme os arts. 6º, inciso I, e 19 da IN/TCU 71/2012, modificada pela IN/TCU 76/2016.
OUTROS PROCESSOS/DÉBITOS NOS SISTEMAS DO TCU COM O MESMO RESPONSÁVEL
Informa-se que não foi encontrado débito imputável ao responsável em outros processos no Tribunal.
A tomada de contas especial está, assim, devidamente constituída e em condição de ser instruída.
EXAME TÉCNICO
Análise das alegações de defesa  (peças 20, 21, 22 e 23) 
Conforme tratado na instrução acostada à peça 26, o defendente, inicialmente, relata ter recebido auxílio de bolsa do CNPq no período de setembro de 1990 a agosto de 1994 e que recebeu autorização do CNPq para permanecer no exterior até setembro de 2001, por conta própria (peça 20, p. 1) .
Acrescentou o defendente que foi selecionado, em 1999, pelo Programa Retorno do Ministério da Indústria e Comércio e buscou, durante o período de 2000 a 2004, uma colocação no mercado em entidades do Espírito Santo e da Bahia, sem ter recebido nenhuma proposta de emprego e acabou por aceitar proposta de emprego em empresa americana, após a defesa de sua tese, para garantir o seu sustento (peça 20, p. 2) .
Após apresentação de se relatório final de atividades (v. tb. peça 20, p. 24) e diploma em 2001, obteve prorrogação para o cumprimento da obrigação de retorno ao Brasil para setembro de 2004. Nesse ano, teria recebido a primeira cobrança do CNPq  quanto ao retorno, em relação à qual teria respondido estar impossibilitado de retornar ao país especialmente por falta de emprego e comprometimento de ter uma vida digna, 'com um emprego e junto à sua família, e o cumprimento da obrigação de permanência no Brasil sem nenhuma garantia de que teria meios para se sustentar no país' (peça 20, p. 2-3) .
O CNPq não aceitava, em interpretação a suas normas, que assumisse emprego no Brasil fora de sua especialização, pois assim não seriam atendidas as normas do programa, não tendo, assim, o defendente agido nesse sentido. 12 anos depois, em 2016, recebeu a notificação 041/2016 do CNPq informando o débito em razão do descumprimento do Termo de concessão de Bolsa no Exterior. Alegou terem sido infrutíferas as tentativas de esclarecer o CNP quanto à inexigibilidade desse débito e ressaltou que agiu de boa-fé não só por ter tentado encontrar emprego no Brasil no período informado no item 20 acima, mas também por ter proposto um acordo para quitar a dívida com a oferta de US$ 66,045.00, realização de quatro palestras em até quatro universidades públicas ou institutos de pesquisa brasileiros, proposta essa rejeitada pelo CNPq por não atender à RN-19/2016, especialmente por ele se negar a reconhecer a dívida e assinar o respectivo termo de confissão (peça 20, p. 3-4) .
Mencionou que, mesmo sem acordo com o CNPq, veio ao Brasil em 2017 e realizou minicursos na Universidade Federal Fluminense e teria ajudado um aluno de pós-graduação em estudos no Estados Unidos, chegando a trabalhar como seu co-orientador de pesquisa (peça 20, p. 4) .
O defendente instou o TCU a reconhecer a ilicitude da cobrança, em razão de ocorrência de prescrição quinquenal, nos termos do Decreto 20910, de 6/1/1932, com suporte no RE 669069/MG do Supremo Tribunal Federal, considerando que a cobrança veio ocorrer doze anos depois do previsto para retorno ao Brasil, prescrição essa que se aplicaria mesmo que se considerasse o prazo decenal do Código Civil. Nega a imprescritibilidade prevista n o art. 37, § 5º, da Constituição da República com base em doutrina e no RE 636.886/AL do STF e no MS 35.294/DF. Anotou que o próprio TCU, em sua instrução anterior, reconheceu a prescrição da pretensão punitiva. Pelo exposto, pediu que suas contas fossem julgadas regulares, fosse lhe dada quitação plena e arquivado o feito (peça 20, p. 4-9) .
O defendente também alegou cerceamento de defesa pelo decurso do tempo, considerando o art. 6º, inciso II, da instrução Normativa-TCU 71/2012, uma vez que, de 1º/9/2004, termo final para o seu retorno ao Brasil, a 8/11/2016, data da sua notificação da TCE, mais de dez anos haviam passado. Mencionou que o TCU já reconheceu, em outros casos, que o transcurso de longo período de tempo compromete a efetiva prática de contraditório e ampla defesa. Como dificuldades para o exercício de se ampla defesa, estaria a dificuldade de contactar pessoas que pudessem comprovar que buscou por emprego no Brasil ou de obter documentos que comprovassem ter participado de programas estatais de reabsorção de mão de obra qualificada, estando comprometido, assim, o devido processo legal e o princípio da segurança jurídica, motivo pelo qual pleiteou, uma vez mais, o arquivamento do presente processo (peça 20, p. 9-11) .
Em seguida, o defendente questionou a norma do CNPq que exige o retorno e permanência do bolsista no Brasil. Tal norma teria como objetivo assegurar ganhos estatais com a difusão do conhecimento. Se esses ganhos não forem possíveis com essa permanência, não caberia exigir o reembolso em questão, pois seria enriquecimento ilícito do Estado. Não haveria dano material necessário decorrente da ausência de retorno e permanência de bolsista no Brasil no período de duração da bolsa recebida, pois esse dano só se configuraria se houvesse a possibilidade de disseminação, pelo bolsista, desse conhecimento adquirido no Brasil, sem o que o seu retorno em nada acrescentaria à sociedade brasileira. Tem por evidente que seu retorno em nada acrescentaria ao País por falta de investimentos estatais em equipamentos e na contratação de pesquisadores (peça 20, p. 11-13) . Apresentou, então, mensagem que evidenciariam ter buscado emprego no Brasil, sem sucesso (peça 20, p. 13 e 23) , documento sobre o programa Retorno, evidenciando a impossibilidade de colocação profissional no Brasil (peça 20, p. 15-23) .
A sua permanência nos Estados Unidos da América (EUA) é atribuída a ausência de possibilidade de o Governo Brasileiro e da indústria nacional de absorver a mão de obra qualificada no setor de robótica e ao fato de ter sido a única proposta de emprego que recebeu. Voltar e permanecer no Brasil seria se colocar na condição de desempregado ou em atividade desvinculada de sua área de estudo, situação em que o País não ganharia com a sua presença. Ausente a potencialidade do ganho para o País, inexistiria o dano. Colateralmente, a sua permanência no exterior teria sido benéfico para o Brasil, pelo apoio que forneceu apoio a intercâmbio entre universidades brasileiras e aquela em que realizou seus estudos nos EUA (peça 20, p. 23-24) .
Citou Acórdão 775/2008-TCU-Segunda Câmara, relator Ministro Ubiratan Aguiar, no sentido de que se poderia dispensar o retorno do bolsista ao Brasil se, em sua permanência no exterior, funcionasse como agente facilitador do acesso de novos bolsistas à qualificação no exterior ou apoio à pesquisa nacional (peça 20, p. 24) .
Assim, por inexistência de dano e por comprovação deter colaborado efetivamente com a ciência brasileira, tem por ilegítima a pretensão estatal de ressarcimento, pedindo que suas contas sejam julgadas regulares e que lhe seja dada quitação (peça 20, p. 24-25) .
Alegou, ainda, o defendente, que se aplicaria ao caso o instituto da 'supressio', implicando na impossibilidade de cobrança de juros pelo período de inércia da União antes de iniciar a cobrança da dívida, em respeito à boa-fé objetiva, fez que teria criado a expectativa de renúncia a esses juros, sendo a boa-fé condição já reconhecida em outros julgados do TCU em relação a ex-bolsista, como no caso do Acórdão 5722/2020-TCU-Segunda Câmara, Relatora Ministra Ana Arraes (peça 20, p. 25-27) .
Por fim, requereu o reconhecimento da prescrição do débito, do prejuízo ao exercício do contraditório e da ampla defesa; o reconhecimento da ausência de dano e da comprovação efetiva do ex-bolsista com a ciência brasileira, para que ocorra o julgamento de suas contas como regulares e o arquivamento do feito e a eliminação dos juros na integralidade, pelo reconhecimento de sua atuação de boa-fé (peça 20, p. 27) .
A peça 21 traz uma mensagem do defendente à sua advogada em que apresenta documentos acerca do minicurso efetuado na Universidade Federal Fluminense (UFF) e de ter apoiado o aluno Renan Lyra em seu pedido de doutorado nos EUA; a peça 22 acrescenta informações sobre Renan Lyra, carta de professora da UFF menciona o nome do defendente como colaborador do projeto do mencionado aluno e o projeto dele; a peça 23 traz cópia da decisão no Mandado de Segurança 35.294/DF do STF sobre prescrição quinquenal.
Análise
Os fatos narrados pelo defendente e sintetizados nos itens 19 a 23 acima retornam informações sobre a história do seu relacionamento do CNPq e serão retomados em outros momentos a título de argumentos, momento em que procederemos a análise deles dentro do contexto argumentativo que virão a ser inseridos.
No que respeita à aplicabilidade a prescrição quinquenal ao caso, objeto dos argumentos trazidos pelo defendente organizados no item 24 acima, negando interpretação do art. 37, § 6º, da Constituição da República pela imprescritibilidade de dívidas decorrentes de prejuízos causados à União com base em decisões do STF, esclareça-se, no tocante ao entendimento proferido pelo Supremo Tribunal Federal no julgamento do RE 636.886 (tema 899) , a respeito da prescritibilidade da pretensão de ressarcimento ao erário com base em decisão de tribunal de contas, que, conforme orientação sufragada pelo Acórdão 6589/2020-TCU-Segunda Câmara, da relatoria do Ministro Raimundo Carreiro, a decisão do STF alcança tão somente a fase judicial de execução do título extrajudicial, não atingindo os processos de controle externo em trâmite no TCU.
0. Aliás, da ementa do julgado do STF constou que: 'A pretensão de ressarcimento ao erário em face de agentes públicos reconhecida em acórdão de Tribunal de Contas prescreve na forma da Lei 6.830/1980 (Lei de Execução Fiscal) '. Portanto, até o trânsito em julgado do acórdão condenatório do TCU, permanece imprescritível a pretensão de ressarcimento ao erário decorrente da instauração da tomada de contas especial, conforme Enunciado da Súmula 282 do TCU:
As ações de ressarcimento movidas pelo Estado contra os agentes causadores de danos ao erário são imprescritíveis.
1. Em decisão mais recente (Acórdão 10203/2020-TCU-Primeira Câmara) , o Ministro Benjamin Zymler assim se pronunciou em seu voto:
34. Ainda que se interprete que a decisão do STF seja também aplicável à tramitação do processo de controle externo no âmbito do TCU, exsurgem outras diversas questões fundamentais para que esta Corte de Contas estabeleça novo tratamento acerca da prescrição do débito e da pretensão punitiva, em particular qual seria o dies a quo (a data de ocorrência do fato irregular ou a do seu conhecimento pelo TCU) e quais seriam as hipóteses de interrupção da prescrição.
1. Pelo exposto, rejeitam-se os argumentos em favor da prescrição da ação de cobrança do débito no âmbito desta TCE.
Quanto ao argumento de ter havido cerceamento de defesa pelo decurso do tempo, considerando o art. 6º, inciso II, da instrução Normativa-TCU 71/2012, uma vez que decorreu mais de dez anos entre o descumprimento da obrigação que ensejou o débito e a notificação, anote-se que as ocasiões em que o TCU reconheceu o alongado decurso de tempo como impeditivo do exercício da ampla defesa foram condicionadas à demonstração dessa impossibilidade, seja por ausência de evidências robustas nos autos, seja por elementos trazidos por ocasião da manifestação do responsável. No caso, a narrativa do defendente não difere do que se identificou nos autos quanto ao descumprimento do prazo para retorno e permanência no Brasil; o que acrescentou o defendente foram a declaração dos seus motivos, que não trouxeram excludentes da ilicitude (de fato, ele reconhece que não retornou) da culpabilidade (sabia da obrigação de retornar pelo compromisso assinado e pela cobrança recebida em 2004, conforme relato condensado no item 21, que infringia norma e não cumpriu a obrigação, agindo de forma dolosa) nem da punibilidade (ausência de indícios de caso fortuito ou força maior) .
0. Ainda que o defendente tivesse sucesso em reunir documentação e relatos de que buscou por emprego no Brasil ou participou de programas estatais de reabsorção de mão de obra qualificada, tais fatos não alterariam nem confrontariam as evidências do descumprimento do compromisso assumido para fazer jus ao suporte financeiro obtido da União para realizar estudos no exterior. Considerando a robustez das evidências já trazidas aos autos e a confirmação, pelo defendente, quanto ao descumprimento do compromisso, inclusive da recusa de reconhecer o débito que deu origem com esse descumprimento, não há como falar em comprometimento da sua defesa.
Quanto a questionamento da adequação da norma estabelecida pelo CNPq que exige o retorno e permanência do bolsista no Brasil (item 26 e 27) e de que não houve prejuízo ao Erário (item 29) , reitera-se que a adesão a essas normas é voluntária, na condição de aceitá-las, mediante termo de compromisso, para ter acesso aos recursos que viabilizariam a pretensão do bolsista de buscar qualificação no exterior; no entanto, a União, por ter disponibilizado dinheiro da sociedade para dar suporte a essa qualificação, exige que o beneficiário ofereça retorno do aporte recebido, por período determinado (nesse sentido: Decisão-TCU 231/2001-2ª Câmara e Acórdão 343/2002-TCU-Plenário) . O próprio modelo, baseado na adesão dos interessados, pressupõe que aquele que aderiu reconhece a possibilidade de atender a norma; caso contrário, não recorreria a esses recursos e não assumiria esse compromisso. Nesse sentido, em algum momento o defendente assumiu como possível que seu retorno e permanência no Brasil para atender ao compromisso assumido, não havendo enriquecimento ilícito da União tratar de reaver recursos cujos parâmetros que o caracterizavam como aplicados em favor do interesse público (retorno e permanência no Brasil para difusão de conhecimento por período mínimo igual ao da duração da bolsa) foram apropriados pelo particular para atender a seus próprios interesses e condições. Houve sim dano material; não é evidente que seu retorno em nada acrescentaria ao País por falta de investimentos estatais em equipamentos e na contratação de pesquisadores, mas é claro que o seu não retorno, além de descumprir o compromisso assumido, criou restrições para realização da difusão dos conhecimentos adquiridos no País.
Em relação ao fato de sua permanência no exterior ter sido benéfica ao País (v. itens 27 e 28 acima) , pelo apoio que forneceu apoio a intercâmbio entre universidades brasileiras e aquela em que realizou seus estudos nos EUA e que esse fato cria condições para dispensa de seu retorno e afastamento do débito, com base no Acórdão 775/2008-TCU-Segunda Câmara, relator Ministro Ubiratan Aguiar, retome-se que tal acórdão conclui tal discussão com o alerta para a necessidade de analisar caso a caso, onde se possa aferir se tal benefício pode ser caracterizado e considerado para tal fim de dispensa e cita dois casos, um julgado pelo Acórdão 440/2007-TCU-Segunda Câmara e outro pelo Acórdão 1092/2007-TCU-Segunda Câmara. No que diz respeito ao primeiro, o bolsista retornou, caso diferente do presente; em relação ao segundo, não, e também alegou ter contribuído para a ciência brasileira no exterior. No caso, o TCU entendeu que cabia ao CNPq aquilatar essa contribuição, considerando suas normas próprias, em especial o item 1.5 da Resolução Normativa CNPq 20/2004 que possibilita a dispensa do ressarcimento  se caracterizado que a permanência do pesquisador no exterior é de importância científico-tecnológica para o Brasil (v. item 15 a 18, Voto do Relator, Acórdão 1092/2007-TCU-Segunda Câmara) .
0. Assim sendo, convém que se verifique junto ao CNPq se as atividades alegadas pelo defendente, secundadas pela documentação trazida aos autos em sede de alegações de defesa são de importância científico tecnológica para o Brasil, com repercussão bastante para ensejar a dispensa de ressarcimento dos valores despendidos pela sociedade brasileira com a formação dele.
Quanto à tese de aplicabilidade ao caso do instituto da 'supressio', implicando na impossibilidade de cobrança de juros pelo período de inércia da União antes de iniciar a cobrança da dívida, em respeito à boa-fé objetiva, fez que teria criado a expectativa de renúncia a esses juros, sendo a boa-fé condição já reconhecida em outros julgados do TCU em relação a ex-bolsista, como no caso do Acórdão 5722/2020-TCU-Segunda Câmara, Relatora Ministra Ana Arraes, note-se que em referido acórdão o TCU verificou haver elementos bastantes para reconhecer a boa-fé da bolsista e atribuir-lhe, por isso, o benefício do art. 202, §§ 2º e 3º do Regimento Interno do TCU para fixar-lhe novo e improrrogável prazo para que recolhesse a importância devida. No caso deste processo, não há elementos que indiquem que o defendente tenha agido de boa-fé, pois tinha consciência do compromisso assumido, conseguiu adiar seu retorno de 2001 para 2004, sem negar que estava compromissado com isso, não retornou nem aceitou reconhecer o débito e abatê-lo com os valores que disse dispor na época (US$ 66,045.00, v. item 22) contribuindo, assim, para o alongamento dos ônus sobre a dívida que ora questiona. Ele agiu de plena consciência e lançou mão dos mecanismos que o sistema permitia para retardar ao máximo o cumprimento da obrigação, o que acabou por não fazê-lo. Assim, não se tem uma conduta de boa-fé quanto ao cumprimento da obrigação, mas se reconhece esforços para minimizar seus impactos, sem afastá-los, como tratado nos dois tópicos anteriores. Desse modo, rejeita-se o reconhecimento da atuação de boa-fé aqui pretendida.
Por toda a análise realizada, rejeita-se o reconhecimento da prescrição do débito, a alegação de prejuízo ao exercício do contraditório e da ampla defesa, o reconhecimento da ausência de dano e a eliminação dos juros na integralidade por reconhecimento de boa-fé para que ocorresse o julgamento de suas contas como regulares e o arquivamento do feito. Por fim, considerando o parecer desfavorável do CNPq quanto ao reconhecimento da importância científico-tecnológica para o Brasil da permanência do pesquisador Jefferson Athayde Coelho Junior no exterior, conforme item 36 acima, conclui-se pela rejeição integral das alegações de defesa apresentadas.
Individualização das Condutas
1. Considerando o ilícito acima identificado, a imputação de responsabilidade atende aos pressupostos estabelecidos na jurisprudência desta Corte de Contas. Com efeito, há elementos para individualizar as condutas, o nexo de causalidade entre estas e as irregularidades geradoras do dano e está caracterizada a atuação culposa do responsável Jefferson Athayde Coelho Junior, conforme matriz de responsabilização (v. peça 11) .
Verificação do Prazo de Prescrição da Pretensão Punitiva
A pretensão punitiva do TCU, conforme Acórdão 1441/2016-TCU-Plenário, Relator: Benjamin Zymler, que uniformizou a jurisprudência acerca dessa questão, subordina-se ao prazo geral de prescrição indicado no art. 205 do Código Civil, que é de dez anos, contado da data de ocorrência da irregularidade sancionada, nos termos do art. 189 do Código Civil, sendo este prazo interrompido pelo ato que ordenar a citação, a audiência ou a oitiva do responsável.
1. No caso em exame, verifica-se a ocorrência da prescrição da pretensão punitiva, uma vez que a irregularidade sancionada se deu em 15/10/2004 (data da primeira notificação do CNPq ao beneficiário acerca da irregularidade - peça 3, p. 488-489) .
CONCLUSÃO
1. A jurisprudência pacífica nesta Corte é no sentido da imprescritibilidade das ações de ressarcimento ao erário (Súmula TCU 282) . Dessa forma, identificado dano ao erário, devese instaurar e julgar o processo de tomada de contas especial para responsabilizar seus agentes causadores, respeitando o direito ao contraditório e à ampla defesa, independentemente de quando ocorreram os atos impugnados.
1. Verifica-se que houve a prescrição da pretensão punitiva, conforme análise já realizada (itens 35 e 35.1) .
1. Tendo em vista que não constam dos autos elementos que permitam reconhecer a boa-fé do responsável, sugere-se que as suas contas sejam julgadas irregulares, nos termos do art. 202, § 6º, do Regimento Interno do TCU, com a imputação do débito atualizado monetariamente e acrescido de juros de mora, nos termos do art. 202, §1º do Regimento Interno do TCU, descontado o valor eventualmente recolhido, com a aplicação da multa prevista no art. 57 da Lei 8.443/1992.
PROPOSTA DE ENCAMINHAMENTO
1. Diante do exposto, submetemos os autos à consideração superior, propondo ao Tribunal:
	a) rejeição integral das alegações de defesa do responsável Jefferson Athayde Coelho Junior (CPF: XXX.190.357-XX) ;
	b) julgar irregulares, nos termos dos arts. 1º, inciso I, 16, inciso III, alínea 'b', da Lei 8.443/1992, c/c os arts. 19 e 23, inciso III, da mesma Lei, as contas do responsável Jefferson Athayde Coelho Junior (CPF: XXX.190.357-XX) , condenando-o ao pagamento das importâncias a seguir especificadas, atualizadas monetariamente e acrescidas dos juros de mora, calculadas a partir das datas discriminadas até a data da efetiva quitação do débito, fixando-lhe o prazo de quinze dias, para que comprove, perante o Tribunal, o recolhimento das referidas quantias aos cofres do Conselho Nacional de Desenvolvimento Científico e Tecnológico (CNPq) , nos termos do art. 23, inciso III, alínea 'a', da citada lei, c/c o art. 214, inciso III, alínea 'a', do Regimento Interno do TCU.  
	Débito:
	Data de ocorrência
	Valor histórico (R$) 

	15/10/2004
	188.987,77

	  Valor atualizado do débito (com juros) em 26/1/2020: R$ 847.382,44 (peça 35) .
	c) autorizar, desde logo, a cobrança judicial das dívidas, caso não atendidas as notificações, na forma do disposto no art. 28, inciso II, da Lei 8.443/1992;
	d) autorizar também, desde logo, se requerido, com fundamento no art. 26, da Lei 8.443, de 1992, c/c o art. 217, §§ 1º e 2º do Regimento Interno do TCU, o parcelamento da (s) dívida (s) em até 36 parcelas, incidindo, sobre cada parcela, corrigida monetariamente, os correspondentes acréscimos legais, fixando-lhe o prazo de quinze dias, a contar do recebimento da notificação, para comprovar, perante o Tribunal, o recolhimento da primeira parcela, e de trinta dias, a contar da parcela anterior, para comprovar os recolhimentos das demais parcelas, devendo incidir, sobre cada valor mensal, atualizado monetariamente, os juros de mora devidos, no caso do débito, na forma prevista na legislação em vigor, alertando os responsáveis de que a falta de comprovação do recolhimento de qualquer parcela importará o vencimento antecipado do saldo devedor, nos termos do § 2º do art. 217 do Regimento Interno deste Tribunal; 
	e) enviar cópia do Acórdão que vier a ser proferido ao Conselho Nacional de Desenvolvimento Científico e Tecnológico e ao responsável, para ciência;
	j) informar aos responsáveis que a presente deliberação, acompanhada do Relatório e do Voto que a fundamenta, está disponível para a consulta no endereço www.tcu.gov.br/acordaos, além de esclarecer que, caso requerido, o TCU poderá fornecer sem custos as correspondentes cópias, de forma impressa."
2.	Por sua vez, o Ministério Público junto a este Tribunal discorda da proposta sugerida pela SecexTCE em função dos seguintes argumentos:
"10. Ciente de que a egrégia Corte de Contas da União continua a adotar a tese da imprescritibilidade da pretensão de ressarcimento (v.g. Acórdão 5236/2020-TCU-Plenário, 11.839/2020-TCU-2ª Câmara, 18/2021-TCU-1ª Câmara e 120/2021-TCU-Plenário) , peço vênias para ratificar  o posicionamento externado nos pareceres acima referenciados, de que o exame da ocorrência da prescrição da pretensão de ressarcimento aos cofres públicos - instrumentalizada nos processos de contas que tramitam no TCU - deve ter como parâmetro o prazo geral de prescrição indicado no art. 205 da Lei 10.406/2002, contado a partir da data de ocorrência da irregularidade que deu origem ao débito, em consonância com o art. 189 da mesma lei.
11.Isso posto, passo ao exame da ocorrência da prescrição da pretensão de ressarcimento no caso concreto. Considerando que as regras aplicáveis à prescrição da pretensão punitiva, nos termos do Acórdão 1441/2016-TCU-Plenário, são as mesmas que ora proponho para a análise da prescrição da pretensão de ressarcimento ao erário; considerando que, in casu, as irregularidades que ensejaram a aplicação de sanção são as mesmas que deram causa à condenação em débito, assim como são as mesmas as causas interruptivas e demais variáveis; entendo cabível a análise em conjunto da ocorrência da prescrição para ambas pretensões.
12.Tendo tais balizas como parâmetro para o exame da matéria, concluo pela consumação da prescrição da pretensão de ressarcimento ao erário neste processo. As irregularidades que ensejaram o débito ocorreram em 2004 (peça 3, p. 477 e 488-489) . Assim, o prazo prescricional de dez anos se verificou, sem que fosse interrompido pelo ato que autorizou a citação do responsável, expedido em 17/8/2020 (peça 13) . 
13.Por conseguinte, nos termos do art. 212 do RI/TCU, as presentes contas devem ser arquivadas, sem julgamento de mérito. Sem embargo, caso o Tribunal de Contas da União, numa análise perfunctória e não exauriente, entenda que as irregularidades guardam correspondência com quaisquer condutas tipificadas na Lei 8.429/1992, deve promover o encaminhamento do acórdão que vier a ser proferido ao Ministério Público Federal, para que adote as medidas que entender cabíveis.
14.Diante do exposto, este membro do Ministério Público de Contas junto ao TCU manifesta-se no sentido de que seja arquivado o presente processo, sem julgamento do mérito, nos termos do art. 212 do Regimento Interno do TCU (RI/TCU) , sem prejuízo de que, caso o Tribunal entenda pertinente, envie cópia do acórdão a ser prolatado, bem como do relatório e do voto que o fundamentarem, à Procuradoria da República no Distrito Federal".
	É o relatório.

8.1. Clarissa Bahia Barroso Franca (129695/OAB-MG) e outros, representando Jefferson Athayde Coelho Junior.

Procurador Sergio Ricardo Costa Caribé.

TOMADA DE CONTAS ESPECIAL. CNPQ. BOLSA PARA DOUTORADO NO EXTERIOR. DESCUMPRIMENTO DAS CLÁUSULAS PACTUADAS, DANO AO ERÁRIO. CITAÇÃO. REJEIÇÃO DAS ALEGAÇÕES DE DEFESA APRESENTADAS. PRESCRIÇÃO DA PRETENSÃO PUNITIVA. AUSÊNCIA DA PRESCRIÇÃO DE RESSARCIMENTO AO ERÁRIO. CONTAS IRREGULARES. DÉBITO.

TOMADA DE CONTAS ESPECIAL (TCE)

Secretaria de Controle Externo de Tomada de Contas Especial (SecexTCE).

Trata-se de tomada de contas especial instaurada por Conselho Nacional de Desenvolvimento Científico e Tecnológico em desfavor de Jefferson Athayde Coelho Junior, em razão da não comprovação do cumprimento de disposição normativa inerente à concessão e à manutenção de bolsa para Doutorado no Exterior, que exigia o encaminhamento ao CNPq pelo beneficiário, sessenta dias após a conclusão do curso, de comprovação de retorno e permanência no Brasil pelo período de dois anos, conforme regulamentação vigente à época. 
2.	O fundamento para a instauração desta Tomada de Contas Especial foi a constatação da prática de ato ilegal, ilegítimo ou antieconômico que resulte dano ao erário pela não apresentação de bilhetes de passagem aérea utilizados para retorno ao Brasil, e permanência no País.
3.	No Relatório do Tomador de Contas Especial 1/2017 (peça 3, p. 901-906) , emendado pelo Relatório do Tomador de Contas Especial Complementar 8/2018 (peça 3, p. 952-959) , o tomador de contas concluiu que o prejuízo importaria no valor atualizado com juros em janeiro de 2017 de R$ 730.624,65, imputando-se a responsabilidade a Jefferson Athayde Coelho Junior, na condição de beneficiário.
4.	Por sua vez, a Controladoria-Geral da União emitiu o Relatório de Auditoria 339/2019 (peça 4, p. 3-6) , em concordância com o relatório do tomador de contas. O certificado de auditoria e o parecer do dirigente do órgão de controle interno concluíram pela irregularidade das presentes contas (peça 4, p. 7-9) .
5.	Em 25/6/2019, o ministro responsável pela área atestou haver tomado conhecimento das conclusões contidas no relatório e certificado de auditoria, bem como do parecer conclusivo do dirigente do órgão de controle interno, manifestando-se pela irregularidade das contas.
6.	Em resumo, o beneficiário descumpriu condição essencial para a concessão e a manutenção da bolsa para Doutorado no Exterior: comprovar que retornou ao Brasil após o término da bolsa e que permaneceu no país por período não inferior a dois anos, comando previsto nos itens 5.9 a 5.11 da Resolução Normativa (RN) 004/1990.
7.	Vale esclarecer que tal comando tem origem na própria natureza da bolsa, que visa não apenas auxiliar a capacitação do beneficiário no exterior, mas também que os conhecimentos adquiridos sejam revertidos à sociedade brasileira.
8.	Devidamente notificado, o sr. Jefferson Athayde Coelho Junior (por procuradora) , após solicitar (peça 18) e obter (peça 19) vistas do processo, atendeu à citação por meio de alegações de defesa juntadas às peças 20, 21, 22 e 23.
9.	Na instrução seguinte da Secex/TCE (peça 26) , as alegações de defesa do responsável foram analisadas, concluindo-se pela rejeição do reconhecimento da prescrição do débito, da alegação de prejuízo ao exercício do contraditório e da ampla defesa e de reconhecimento da ausência de dano e a eliminação dos juros na integralidade por reconhecimento de boa-fé para que ocorresse o julgamento de suas contas como regulares e o arquivamento do feito. 
10.	Contudo, a unidade técnica entendeu oportuno efetuar diligência ao CNPq para a verificação dos argumentos/documentos referentes a eventual comprovação de contribuição efetiva do ex-bolsista para a ciência brasileira trazidos aos autos por ocasião das mencionadas alegações de defesa. Em resposta, o CNPq apresentou, em 11/12/2020, tempestivamente, a Nota Técnica referente à Análise Técnica COAPD n. 1703/2020, de 4/12/2020 (peça 32) , na qual concluiu por posição desfavorável ao reconhecimento da importância científico-tecnológica para o Brasil da permanência do pesquisador Jefferson Athayde Coelho Junior no exterior.
11.	Em sua conclusão, a SecexTCE, nos termos do relatório precedente, manifesta-se no sentido de que a jurisprudência pacífica nesta Corte é no sentido da imprescritibilidade das ações de ressarcimento ao erário (Súmula TCU 282) , mas que houve a ocorrência da prescrição da pretensão punitiva. Diante da ausência de elementos que permitam reconhecer a boa-fé do responsável, sugeriu que as suas contas sejam julgadas irregulares, nos termos do art. 202, § 6º, do Regimento Interno do TCU, com a imputação do débito atualizado monetariamente e acrescido de juros de mora, nos termos do art. 202, §1º do Regimento Interno do TCU, descontado o valor eventualmente recolhido, com a aplicação da multa prevista no art. 57 da Lei 8.443/1992.
12.	Por sua vez, o Ministério Público junto a este Tribunal (MPTCU) discorda da proposta sugerida pela SecexTCE, em face de suposta consumação da prescrição da pretensão de ressarcimento ao erário, sugerindo que este processo seja arquivado, sem julgamento do mérito, nos termos do art. 212 do Regimento Interno do TCU (RI/TCU) .
13.	Manifesto, desde já, minha concordância com o posicionamento da SecexTCE exarado nos autos e adoto os fundamentos utilizados como razões de decidir.
14.	A propósito, acerca da pretensão de ressarcimento do dano ao erário, teço os seguintes comentários. 
15. 	Em primeiro lugar, resta isento de dúvidas que a jurisprudência consolidada deste Tribunal de Contas da União (TCU) formou-se no sentido da imprescritibilidade das ações de ressarcimento ao erário. Nesse sentido, reproduzo o Enunciado de Súmula no 282, desta Corte: 
As ações de ressarcimento movidas pelo Estado contra os agentes causadores de danos ao erário são imprescritíveis. 
16. 	De outra parte, e à semelhança dos outros julgadores deste TCU, não desconheço a recente decisão exarada pelo Supremo Tribunal Federal (STF) , prolatada no âmbito do Recurso Extraordinário (RE) 636.886/AL, por meio da qual foi fixado o seguinte enunciado para o Tema 899, de repercussão geral: "É prescritível a pretensão de ressarcimento ao erário fundada em decisão de Tribunal de Contas". 
17. 	Ocorre que, consoante o destacado pelo e. Ministro Benjamin Zymler no leading case que primeiro discutiu o alcance do referido julgado da Corte Suprema (voto condutor do Acórdão 5236/2020-TCU-Primeira Câmara) , ainda há diversas dúvidas sobre a matéria, pois resta possível a conclusão de que a decisão não tratou da prescrição do processo de controle externo levado a efeito no âmbito do TCU mas, sim, da prescrição intercorrente ocorrida durante a fase de execução do acórdão condenatório desta Corte. 
18. 	Na oportunidade, Sua Excelência aduziu que a aludida decisão do STF enfrentou RE interposto pela União contra acórdão do Tribunal Regional Federal da 5ª Região (TRF/5) , ementado como se segue, pelo qual o regional negou provimento a embargos de declaração opostos contra acórdão de sua lavra: 
EMENTA: TRIBUTÁRIO. PROCESSUAL CIVIL. EXECUÇÃO FISCAL. PROCESSO PARALISADO POR MAIS DE CINCO ANOS. PRESCRIÇÃO INTERCORRENTE. OCORRÊNCIA. 1. Para fins práticos, deve-se observar quando a Fazenda Pública foi intimada a providenciar o andamento do feito. Passados cinco anos sem diligências concretas, ocorre a prescrição intercorrente. Caso haja suspensão na forma do art. 40, da Lei n. 6.830/80, ocorre a extinção se o feito permanecer paralisado por mais de seis anos. 2. Na hipótese dos autos, houve o arquivamento sem baixa do processo em 12.08.1999 e até a data da sentença extintiva do feito em 05.06.2006, a Fazenda Nacional não apresentou nenhuma medida concreta quanto à localização do devedor ou de seus bens. Revela-se, portanto, inequívoca a ocorrência da prescrição intercorrente. 
19. 	O Ministro Benjamin Zymler argumentou que, na situação debatida judicialmente, a Fazenda Pública havia deixado a ação paralisada por mais de seis anos, o que ensejou fosse declarada a prescrição intercorrente no caso em tela. Isto é, a questão objeto da controvérsia cingiu-se à prescrição intercorrente ocorrida durante a fase de execução do acórdão condenatório do TCU. 
20. 	Desse modo, ponderou que, com base nessa possível interpretação, a matéria decidida no mencionado feito não teria nenhuma repercussão de ordem prática e jurídica nos processos desta Corte, isso porque o título executivo, que é própria decisão do Tribunal, consoante o art. 19 da Lei 8.443/92, ainda não se formou. 
21. 	Feito esse raciocínio, Sua Excelência acresceu que, ainda se possa interpretar que a decisão do STF também se aplique ao iter do processo de controle externo neste TCU, outras questões, de suma importância visando que este Tribunal estabeleça novo tratamento acerca da prescrição do débito, restariam pendentes de esclarecimento, relevando mencionar as relativas à definição da data de ocorrência do fato irregular ou data do seu conhecimento pelo TCU, bem assim as hipóteses de interrupção da prescrição. 
22. 	Em conclusão, conduziu o colegiado a que aplicasse, ao caso in concreto, a jurisprudência do TCU até então vigente, fundamentada no art. 37, § 5º, da Constituição Federal, e consubstanciada na citada Súmula 282, no que tange ao ressarcimento do prejuízo. 
23. 	Anoto que o entendimento acima também foi seguido em outros julgados desta Corte, sendo exemplos os Acórdãos: 1.492/2020, 2.104/2020, 2.182/2020 e 2.336/2020, Rel. Min. Aroldo Cedraz; 2.188/2020, Rel. Min. Raimundo Carreiro; e 2.018/2020, Rel. Min. Ana Arraes, do Plenário; 6.494/2020, Rel. Min. Walton Alencar Rodrigues; 5.236/2020, 6.084/2020, 6.465/2020, 6.466/2020, 7.982/2020, 9.277/2020, Rel. Min. Benjamin Zymler; e 8.550/2020, 9.011/2020, 9.012/2020 e 9.293/2020, Rel. Min. Bruno Dantas, todos da 1ª Câmara; e 5.681/2020, 6.350/2020, 8.316/2020, 8.940/2020, 8.945/2020, 8.947/2020, 8.948/2020, 9.208/2020 e 9.216/2020 da minha relatoria; 5.690/2020, 6.350/2020, 6.575/2020, 6.712/2020, 7.325/2020, 8.021/2020, 8.023/2020, 8.443/2020, 8.649/2020, 8.651/2020 e 8.657/2020, Rel. Min. Aroldo Cedraz; 6.171/2020, Rel. Min. Raimundo Carreiro; 6.207/2020 e 8.498/2020, Rel. Min. Ana Arraes; e 6.707/2020 e 6.726/2020, Rel. Min. Subst. Marcos Bemquerer Costa, estes da 2ª Câmara) . 
24. 	Releva, ainda, considerar que em 14 de agosto último a Advocacia-Geral da União opôs embargos de declaração ao já citado acórdão proferido no RE 636.886/AL, objetivando exatamente dirimir dívidas quanto ao alcance da aludida decisão, notadamente para que se tenha como correta compreensão a de que "a tese de repercussão geral no acórdão (...) embargado abrange apenas a fase executiva da decisão do TCU". 
25. 	Nesse sentido, e considerando que os contornos ao final dados pela Corte Suprema após a apreciação dos aclaratórios certamente balizarão a atuação futura deste Tribunal de Contas da União, inclusive com as correções que por ventura se fizerem cabíveis, até em razão de a prescrição ser matéria de ordem pública, acompanho o posicionamento manifestado por esta Casa nos arestos antes mencionados e aplico ao caso em exame a jurisprudência do TCU até o momento firmada.
26.	No tocante à prescrição punitiva, acolho o posicionamento convergente da SecexTCE e do MPTCU quanto à sua consumação, razão pela qual não será avaliada a aplicação de multa ao responsável.
27.	Quanto ao mérito, o responsável procura associar seu descumprimento do pacto à dificuldade de obtenção de emprego à época associada ao fato de o CNPq não aceitar, em interpretação a suas normas, que assumisse emprego no Brasil fora de sua especialização. Acrescenta que apenas doze anos depois recebeu a notificação 041/2016 do CNPq, informando o débito em razão do descumprimento do Termo de concessão de Bolsa no Exterior, o que teria cerceado sua possibilidade de defesa. 
28.	Quanto a este último ponto, suposto cerceamento de defesa, não merecem ser acolhidos os argumentos do responsável. Mesmo que ele conseguisse êxito em reunir documentação e relatos de que buscou por emprego no Brasil ou participou de programas estatais de reabsorção de mão de obra qualificada, continuaria claro o descumprimento do compromisso assumido para receber suporte financeiro obtido da União para realizar estudos no exterior. 
29.	As evidências colhidas nos autos e a confirmação, pelo defendente, quanto ao descumprimento do compromisso, inclusive da recusa de reconhecer o débito que deu origem com esse descumprimento, não há como falar em comprometimento da sua defesa.
30.	Quanto ao questionamento afeto à adequação da norma estabelecida pelo CNPq que exige o retorno e permanência do bolsista no Brasil (item 26 e 27) e de que não houve prejuízo ao Erário (item 29) , a unidade técnica instrutiva posiciona-se com correção:
reitera-se que a adesão a essas normas é voluntária, na condição de aceitá-las, mediante termo de compromisso, para ter acesso aos recursos que viabilizariam a pretensão do bolsista de buscar qualificação no exterior; no entanto, a União, por ter disponibilizado dinheiro da sociedade para dar suporte a essa qualificação, exige que o beneficiário ofereça retorno do aporte recebido, por período determinado (nesse sentido: Decisão-TCU 231/2001-2ª Câmara, relator Ministro Adylson Motta e Acórdão 343/2002-TCU-Plenário, relator Ministro Walmir Campelo) . O próprio modelo, baseado na adesão dos interessados, pressupõe que aquele que aderiu reconhece a possibilidade de atender a norma; caso contrário, não recorreria a esses recursos e não assumiria esse compromisso. 
Nesse sentido, em algum momento o defendente assumiu como possível que seu retorno e permanência no Brasil para atender ao compromisso assumido, não havendo enriquecimento ilícito da União tratar de reaver recursos cujos parâmetros que o caracterizavam como aplicados em favor do interesse público (retorno e permanência no Brasil para difusão de conhecimento por período mínimo igual ao da duração da bolsa) foram apropriados pelo particular para atender a seus próprios interesses e condições. Houve sim dano material; não é evidente que seu retorno em nada acrescentaria ao País por falta de investimentos estatais em equipamentos e na contratação de pesquisadores, mas é claro que o seu não retorno, além de descumprir o compromisso assumido, criou restrições para realização da difusão dos conhecimentos adquiridos no País.
31.           Por fim, quanto à utilização analógica do Acórdão 775/2008-TCU-Segunda Câmara, relator Ministro Ubiratan Aguiar, ao presente caso, é nítido que as situações são diferentes. Naquele acórdão, houve o alerta da necessidade da análise das peculiaridades de cada caso concreto, de tal modo a se aferir se o potencial benefício pode ser caracterizado e considerado para tal fim de dispensa.
32.             Quanto à menção aos Acórdãos 440/2007, relator Ministro Guilherme Palmeira e 1.092/2007, relator Ministro Benjamin Zymler, ambos da 2ª Câmara, a SecexTCE analisa a diferença das mencionadas peculiaridades:
No que diz respeito ao primeiro, o bolsista retornou, caso diferente do presente; em relação ao segundo, não, e também alegou ter contribuído para a ciência brasileira no exterior. No caso, o TCU entendeu que cabia ao CNPq aquilatar essa contribuição, considerando suas normas próprias, em especial o item 1.5 da Resolução Normativa CNPq 20/2004 que possibilita a dispensa do ressarcimento  se caracterizado que a permanência do pesquisador no exterior é de importância científico-tecnológica para o Brasil (v. item 15 a 18, Voto do Relator, Acórdão 1092/2007-TCU-Segunda Câmara, relator Ministro Benjamin Zymler) .
33.         Diante desse contexto, entendo que as alegações apresentadas não são suficientes para o esclarecimento do dano ao erário. Considerando que inexistem nos autos elementos que permitam reconhecer a boa-fé do responsável, proponho que as presentes contas sejam julgadas irregulares, nos termos do art. 202, § 6º, do Regimento Interno do TCU, com a imputação do débito atualizado monetariamente e acrescido de juros de mora, nos termos do art. 202, §1º do Regimento Interno do TCU, descontado o valor eventualmente recolhido.
TCU, Sala das Sessões Ministro Luciano Brandão Alves de Souza, em 20 de abril de 2021.
Ministro JOÃO AUGUSTO RIBEIRO NARDES 
Relator

Na sessão do dia 6/4/2021, após a sustentação oral da Sra. Clarissa França, representante do Sr. Jefferson Athayde Coelho Junior, solicitei vista do processo para poder analisar de forma mais detida a presente TCE. Consta dos autos que o Sr. Jefferson recebeu, entre 1990 e 1994, bolsa de estudo para curso de doutorado na Universidade da California, posteriormente redirecionada para a Universidade de Massachussets, nos Estados Unidos. A relação dos desembolsos consta da peça 3, p. 884.
Verifiquei que, no Termo de Compromisso assinado pelo Sr. Jefferson em 30/7/1990 (peça 3, p. 126) , consta como contrapartida o retorno ao país em até 60 dias após a conclusão do curso e a previsão de permanência por período igual ao usufruído pelo benefício. A pedido do Sr. Jefferson (peça 3, p. 450, 472) , o CNPq postergou por algumas vezes o cumprimento da obrigação de retorno, até que instaurou a presente Tomada de Contas Especial.
Após ser regularmente citado pelo TCU, o beneficiário apresentou documentação com objetivo de atestar o atendimento das pendências (peças 20 a 23) . E, de forma diligente, a SecexTCE enviou esse material ao CNPq a fim de averiguar se seria possível o saneamento do débito.
Constatei que o CNPq se manifestou negativamente nas peças 31 e 32, o que embasou o voto do eminente Ministro Augusto Nardes.
A defesa do Sr. Jefferson juntou nova documentação aos autos, nas peças 44 a 48. Sucintamente, o defendente alega que ministrou um minicurso na Universidade Federal Fluminense entre 14 e 16 de agosto de 2017, que ajudou outro doutorando brasileiro, o Sr. Renan Miranda, a entrar em contato com pesquisador americano da Universidade do Texas, visando a realização de doutorado-sanduíche naquela instituição, e que atuou como co-orientador de pesquisa do estudante durante 6 meses.
Entretanto esses argumentos já haviam sido anteriormente apresentados pelo Sr. Jefferson na peça 20 e submetidos ao CNPq, que afirmou que tais ações não eximem o ex-bolsista de suas obrigações.
O que me motivou a solicitar vista dos autos foi a sustentação oral realizada na sessão do último dia 6/4/21, Entretanto, considero que os fatos trazidos pelo Sr. Jefferson não são suficientes para comprovar a contribuição para o desenvolvimento científico e tecnológico do país, objetivo que se busca com a concessão da bolsa de estudos de doutorado no exterior. 
Por essas razões, alinho-me ao voto proferido pelo Ministro Augusto Nardes. Destaco que não se trata de aplicação de sanção ao ex-bolsista, mas a mera recomposição dos dispêndios realizados pela União, que certamente contribuíram para o estabelecimento do Sr. Jefferson no mercado de trabalho estadunidense.
Por fim, ressalto que, na sessão de hoje, V. Exa. relata mais dois processos de Tomada de Contas Especial decorrentes de obrigações não cumpridas por ex-bolsistas do CNPq, inclusive em um deles, TC Processo 017.124/2020-4, o responsável já vem quitando o débito com o Erário. Portanto, por questão de isonomia, deve-se aplicar entendimento semelhante ao presente caso. 
TCU, Sala das Sessões Ministro Luciano Brandão Alves de Souza, em 20 de abril de 2021.
Ministro RAIMUNDO CARREIRO
Revisor